臺灣高等法院刑事裁定                          九十一年度聲再更(一)字第五號
    再審聲請人
    即受判決人  甲○○
                指定
右列聲請人因違反貪污治罪條例案件，對於本院中華民國九十年七月十三日第二審判
決（八十九年度上更(二)字第一０七五號）聲請再審，經裁定後，由最高法院發回更為
裁定，本院裁定如左：
    主  文
再審之聲請駁回。
    理  由
一、聲請意旨略以：聲請人即受判決人甲○○被訴違反貪污治罪條例案件，經本院八
    十九年度上更(二)字第一０七五號判決聲請人甲○○依據法令從事公務之人員，連
    續對於職務上之行為收受賄賂，處有期徒刑七年二月，褫奪公權三年，聲請人提
    起上訴，又經最高法院九十年度台上字第七四八一號判決認上訴不合法律程式，
    駁回上訴確定在案。(一)按刑事判決確定後，發現該案件定事實，與所採證據，顯
    屬不符，即屬違背法令，得提起非常上訴，由非常上訴審依刑事訴訟法第四百四
    十五條二項準用第三百九十四條之規定，就原確定判決所確之事實，以糾正其法
    律錯誤。如其審判違背法令，致影響事實之確定，具再審原因者，仍可依再審程
    序聲請再審，司法院大法官會議第一四六號註有解釋。又「犯貪污治罪條例第四
    條至第六條之罪，在偵查中自白，如有所得並自動繳交全部所得財物者，減輕其
    刑」。貪污治罪條例第八條第二項前段定有明文。依此規定被告如於偵查中自白
    ，且自動繳交全部所得財物者，即應減輕其刑。而所謂「自動繳交」貪污所得，
    其立法目的，在於鼓勵被告改過自新，將其貪污所得繳出，用以戒貪。故「自動
    繳交」祗須被告將其貪污所得．無論由親自繳出退還或囑託其親友代為繳出或退
    還被害人，均屬之。(二)本件就聲請人收受賄賂，是否適用上開條例第八條第二項
    規定，最高法院上開判決駁回上訴理由載稱：「．．．另貪污治罪條例第八條第
    二項前段固規定在偵查中自白，如有所得並自動繳交全部所得財物者，減輕．其
    刑；然上訴人（聲請人）係在第一審民國八十七年七月廿七日調查時，方供稱：
    『錢都還了，收押後，我太太有去處理』，並提出陳政傳之收據影本乙紙為憑，
    經核該收據影本內容，記載陳政傳於八十七年七月三日收到清還九萬元之送款人
    並非上訴人之配偶，且依上訴人之上揭供述，並非上訴人『自動繳交』，原判決
    因認上訴人雖於偵查中自白，但非自動繳交全部所得財物，而未適用貪污治罪條
    例第八條第二項前段規定減輕其刑，自不容任意指為不適用法則之違法。」（請
    見最高法院院判決第三頁背面第八行至第十四行止）。經遍閱台灣高等法院八十
    九年度上更(二)字第一０七五號判決，僅就聲請人退還陳政傳新台幣（下同）九萬
    元，無庸為沒收及追繳之諭知（請見高院該判決第十五頁「五」所載），但對聲
    請人偵查中已自白，聲請人是否已自動繳交全部所得財物，可否適用減刑規定，
    並未予以敘明其得心證理由，聲請人對高院上開判決，指責其不適用法則之理由
    為「按貪污治罪條例第八條第二項規定『在偵查中自白，如有所得並自動繳交全
    部所得財物者，減輕其刑』。本條項之減刑，為強制規定，非法院得酌減者。本
    件原判決引用聲請人在法務部調查局及檢察官偵查中承認對『職務上索賄及受賄
    』，作為認定聲請人有職務上受賄之重要論據（請見原判決第十行起至第八頁第
    四行止），原判決對聲請人上開承認索賄受賄之犯罪事實，法律上即為自白，而
    聲請人自陳政傅拿得之九萬元，業已全部返還，此為原判決所自認（請見原判決
    第十五頁第五項），本案如依原判決所認定之事實，則聲請人在偵查中已自白，
    並將全部所得自動繳交，揆諸首引法條規定，原判決必須減輕聲請人之刑，乃原
    判決竟末予減刑，其判決當有刑事訴訟法第三百七十八條，判決不適用法則之違
    背法令。」顯已具體指出第二審判決不適法則之理由，與同法第三百八十四條所
    規定上訴不合法律上之程式有別，乃最高法院竟越俎代庖，未依同法第三百九十
    三條第三款予以調查，率爾自行實而為駁回被告之上訴，其判決顯屬違背法令。
    (三)被害人陳政傳所具收據載稱：「茲收到甲○○還予本人九萬元整（內容八十六
    年十二月四萬元及八十七年元月五萬元合計九萬元整），特此證屬。簽收人陳政
    傅，送款人柯重耀，中華民國八十七年七月三日（附該收據影本乙份，見第一審
    卷第六一頁）。依此送款人柯重耀顯係受聲請人囑託，將所得財物九萬元全部繳
    交退還陳政傅，聲請人甲○○於八十七年六月一日具保停止羈押，於交保後，聲
    請人才能設法籌款返還陳政傳，而該收據所載日期，已在聲請人交保之後，聲請
    人因不便與被害人見面，乃囑託同事柯先生代為送還，由陳政傳明載「茲收到甲
    ○○還予本人」等字樣可為明證，至聲請人在第一審所稱：「錢都還了，收押後
    ，我太太有去處理」等語，核與上開收據所載不符，況聲請人之配偶，如依聲請
    人要求，代為接洽還款事宜，俟聲請人交保後，由聲請人自行籌款囑託柯先生代
    送還款，衡之經驗法則，或法律規定，仍不失「自動繳交」，乃最高法院對上開
    收據；末加注意陳政傳收據所載，係收到「甲○○還予本人款項之記載」，致誤
    認聲請人上訴不合法律上之程式而駁回上訴，應屬認定事實與所採用之證據不符
    ，且鈞院對於上開收據所載文義，係聲請人主動繳交之事實，亦未認定聲請人應
    減刑之諭知，揆諸上開解釋，原確定判決，顯係違背法令，且此項違背法令，已
    影響事實之認定，具有再審原因，聲請人自得依再審程序聲請再審。(四)聲請人被
    誣指有收受賄賂，確係冤枉。其原係臺灣電力股份有限公司台北供電區營運處（
    下簡稱台電北區營運處）板橋超高壓變電所（下簡稱板橋變電所）保養股股長，
    負責板橋變電所電氣機械維護工作，只是現場機電設備維修的基層保養股長，無
    核算或付款審核職務－責任與權力，無權介入系爭工程款之請領作業，是否係公
    務人員身分值得商榷，依據刑事訴訟法第四百二十條規定聲請再審（重要證據參
    照）應將原判決違背法令之部分撤銷。(五)尤其聲請人確係由調查站人員不法之取
    供，以預先準備好，故人入罪，對於原判不利於被告之部分，應就該案件另行判
    決。（附呈遞上重要證據漏未審酌者，亦得為受判決人之利益提出再審）。聲請
    人在八十七年四月三十日案發當天下午六點十分於台北市調處偵訊內、遭偵訊時
    的全程錄影帶。蒙鈞院於九十年四月三日下午四時四十一分，在刑事第二法庭播
    放勘驗，聲請人發現調查人員有「偵訊方法不正當」；「筆錄與錄影帶之內容不
    符」。以及被告當時確已因喝酒過量，致精神意識異常，心身疲勞狀態下接受訊
    問之情形分別說明如下：１偵訊方法不當，筆錄與錄影帶之內容不符之說明：
    整個訊問過程，大部分是由偵訊人員說出被告答話內容，引誘被告依其提示內容
    覆誦作答。該錄影帶播放顯示時間約在七點二十三分至七點二十六分左右，由
    偵訊人員說聲請人有「督導」、「監督」之職權。但伊並無如此說，並且還強調
    回答：「我沒有那麼大的職權力」？以及前段訊問過程，聲請人有回答：「．．
    ．擔任保養股長，負責機電設備維修．．．」；但筆錄卻寫成「我利用職務上『
    監督』陳政傳工程施作的機會．．．」。筆錄所載顯與被告答語不符（以上見偵
    查卷第三八頁反面）。筆錄上故意用：「職務上機會」、「賄款」、「索賄」
    、「要求」、「強行索賄」、「監督」等詞語字句撰寫，但從錄影帶勘驗所示，
    卻有下列差異(1)「監督」（督導）、「職務上的機會」等語詞，全是由偵訊人員
    先重複提示說出。(2)「賄款」、「索賄」、「收受賄賂」、「強行索賄」等語詞
    。從勘驗的錄影帶看沒有聽到偵訊或被告，有說這些話。顯示筆錄內容及認定實
    際情況發生均有出入。本案聲請人有被誣指而認定犯行，確係冤枉。偵訊員只
    問聲請人與陳政傳有無金錢上「往來」，並未提到「借貸」二字，但筆錄都特別
    加寫「借貸」兩字（請見偵查筆錄第三八頁反面倒數第九行。此項調查員加填「
    借貸」二字，致使聲請人答稱：「沒有」。係針對調查員所問有無與陳政傳「非
    法金錢」往來作答，被誤解二人無借貸金錢往來，誠屬不當。錄影帶約播放到
    七點三十分至三十二分左右，明顯映現承辦偵訊人員。以及另外有人從旁用誘導
    及半脅迫方式。先重覆說出有關聲請人先後向證人陳政傳拿錢的數目及次數。（
    事實上，被告對天發誓，根本不記得「拿」（借）錢的實際日期），分別為八十
    六年十二月兩次各二萬元，八十七年一月一次是五萬元。引誘聲請人在酒後意識
    不清．的情形下順著點頭。不無誘導訊問之嫌。偵訊人員一再引誘方式說聲請
    人向陳政傳「拿」二萬元及五萬元。都是說「拿錢」；「有拿錢」或「拿多少」
    等詞語。但筆錄上卻寫「索賄」、「賄款」、「強行索賄」等詞句（請見偵卷第
    三八頁至第三九頁），顯與聲請人依調查員引導所為作答之內容不符。至七點
    四十三分左右，另外一人（在聲請人後面）又用台語兼國語方式誘導聲請人說口
    供。8.由勘驗之錄影帶，可聽到聲請人前後，兩次講到向陳政傳「拿的」錢是「
    借的」、「借款」。但筆錄上，並未見有此記載。２從勘驗錄影帶，可明顯看出
    被告甲○○在偵訊時，確已因喝酒過量，致精神意識異常，心身疲勞狀態下接受
    訊問情形如下：（有關被告於八十七年四月三十日當天下午確實喝多量酒致醉的
    人證、事證，懇請鈞院詳見聲請人在八十九年十一月十五日上訴理由狀第十八頁
    至二十三頁止。及八十九年十二月鈞院本審筆錄。容不在此贅述稟訴）。頻頻
    要喝水，搖頭轉脖及多次按摸顏面與胸口，顯現精神異常。答話停頓，反應不
    來，顯示有意識異常或頭痛狀態。答訊過程，反覆說話，意識不清，不法正常
    隨即回答。大部分由偵訊人員自行說出筆錄內容，誘導聲請人重述而書寫筆錄。
    偵訊人員拿一疊仟元鈔票（由偵訊人員說是九萬），要求聲請人數算多少元，
    聲請人多次數算無法順利完成。聲請人服務台電公司年資，當年已逾二十八年
    ，但回答卻說成六、七年，顯然當時即已神智不正常。偵訊人員問聲請人訊問
    當時的時間是幾點幾分，聲請人不曉得像平常一樣習慣性的看自己手錶，卻環視
    四周找時鐘看，被旁邊偵訊人員大聲喝叫，並粗暴的用力拉扯聲請人手臂翻腕看
    手錶，聲請人才驚嚇醒悟看手錶。偵訊人員將仟元鈔票拿丟影印後，要求聲請
    人核對鈔票號，聲請人無反應後來由偵訊人員拿著一直唸號碼給聲請人聽當做核
    對（千元鈔票是當時才由台北市調處人員拿丟影印、並非如證人陳政傳在調查局
    供述，由他影印送給台北市調處）。偵訊過程，聲請人多次喃喃自語，不知在
    說些什麼，一般人若喝酒之後，其精神意識，身心反應必受影響。正因如此，交
  通規則才嚴格規定酒後不准開車。而聲請人八十七年四月三十日當天下午參加同
    仁迎新餐時會，喝大量高梁酒至醉。乃為不爭之事實。３由勘驗錄影帶，也證實
    偵訊人員的訊問語詞都用：「金錢『往來』」；「有無『向』他拿錢」；「『拿
    』多少錢」；「跟他『拿』的．．．」等語詞，核與被告在第一審法院調查時，
    即說明：「．．．在台北市調處偵訊時已因醉酒，神智不清，當時說的閩南語『
    拿』是借的意思」。相應吻合。此亦最高法院發回更審所提示。再聲請人南部故
    鄉確實習慣說「拿」多少錢。即要「借」多少錢。先「拿」一些錢借我，即先借
    一些給我之意。當時被告在酒後意思異常情況下，習慣性直覺反應，意會「拿」
    即「借」的意思。實情可鑑。４從勘驗錄影帶中可看出被告因酒後精神、意識有
    不正常反應及頭痛狀態。核與被告於八十八年一月二十二日呈鈞院辯論意旨狀，
    第四頁的：六、(2)項。以及八十八年五月七日上訴理由(五)第二頁的第五項。均有
    訴明「，當晚被告因酒喝多，致醉酒頭痛難忍，在拘留室一再用頭撞牆之情形。
    調查的人證、事證。也證明被告當時已醉酒意識不正常情形。按訊問被告應出以
    懇切之態度，不得用強暴、協迫、利誘、詐欺、疲勞訊問或其他不正方法：又筆
    錄內容所載之被告陳述或錄音、錄影之內容不符者，除有前項但書情形外，其不
    符之部分，不得作為證據：又被告之自白非出於強暴、脅迫、利誘或其他不正之
    方法，且與事實相符者，得為證據，刑事訴訟法第九十八條、第一００條之一及
    第一五六條第一項分別定有明文。本件調查局之筆錄，經勘驗筆錄結果，發現有
    被告之陳述上開被誘導及內容與調查筆錄不符之情事，則調查筆錄之自白，應不
    能採為被告不利之證據。(六)聲請人自八十六年十二月三日至八十七年一月二十日
    在其任職之台北縣土城市○○路○段二０四號板橋變電所辦公室連續多次向政厚
    公司負責人陳政傳曾借取到各詳如附表所示。原判決均未詳加以調查原委，遽率
    而判決有不妥。最後幾次，曾借得二萬元、二萬元、五詩元，以上所述真的「借
    款」。因此為什麼遂於八十七年三月三日檢舉人陳政傳，受調查人員引誘、謊報
    逕向法務部調查局台北市調查處（以下簡稱為台北市調處）提出檢舉；嗣後再向
    台北市調處舉發，聲請人有意再向檢舉人借錢。告發人陳政傳佯為同意，即準備
    好九萬元，旋告發台北市調處承辦人員，於八十七年四月三十日下午六時四分許
    在台北市○○街二十一號前公園內交付該要借之款額九萬元，被台北市調處人員
    就逮捕。本案件原判決調查並未注意到，聲請人曾多次借錢，為什麼告發人同意
    高興借與聲請人，最後一次借給聲請人錢，要檢舉一定有隱情要調查原委始末，
    不可冤枉好人。伊與陳政傳間之金錢往來確為借貸，與職務無關之補充說明：
    蓋：１證人陳政傳在一審、二審均再三表明被告是向他借款的事實證明：(1)陳政
    傳在一審供稱：「被告說：『陳老闆最近家中有困難，希望你幫忙』。這是剛開
    始這樣說的。」「後來他要調走了，也沒提要還錢，我請教朋友，朋友才說是索
    賄」（見原審卷第七二頁、第七三頁）。(2)於八十八年一月二十八日出庭供稱：
    「甲○○向我『蕊』的（台語）。」『蕊』台語是「借」的意思。(3)八十八年三
    月一日出庭供稱：「當時甲○○提出欲向我借九萬元。」。(4)在偵查中供明：「
    甲○○並未多算工資給伊」（請見偵查卷第六七頁）；「我承包工程根本沒有利
    潤」（請見八十八年一月二十八日筆錄）。證實陳政傳無多餘工程款的條件可送
    賄予被告。(5)查附卷資料陳政傳在鈞院審理時，曾於八十九年自撰「陳述狀」更
    明確表示，被告與其金錢往來是純屬借貸關係，並非索賄。如非真實，陳政傳大
    可不必冒被叛誣告罪刑之險而據實陳明。(6)於八十九年十二月二十日出庭更篤定
    供明被告與其金錢往來是借貸。在偵查期間所說筆錄是「因要符合檢舉。有些是
    我編的」。甚至鈞院庭上重複逼問陳政傳所說「借貸」是否為真實。證人更篤定
    說：「事實是這樣，我也不能不照實說啊」（請見當天筆錄及其當庭錄音帶證實
    。）２證人張清原在鈞院亦證稱：「八十六年十一月底曾聽甲○○說因家境不好
    ，想向陳政傳借錢」等語（請見八十八年二月八日筆錄）。３被告甲○○於八十
    七年七月三日已託友人柯重耀將借款九萬元還給陳正傳，並為一審法院所認定（
    請見原審卷第二六頁及第六一頁收據）。如非借款，被告何須還款，證人何須簽
    據承認。４伊無論在調查局、偵查庭及原審均再三陳明，係因家庭遭多重厄運，
    及三名子女的教育學費、生活費一時經濟困難才向陳政傳開口請求幫忙借錢，事
    實證明如下：(1)從鈞院於九十年四月二日下午在第二法庭開庭共同勘驗本案發當
    天八十七年四月三十日被告在台北市調處接受偵訊時的錄影帶中被告前後兩次述
    明向陳政傳借錢。(2)其他證明，懇請鈞院鑑閱聲請人八十九年七月二十八日提上
    訴三審理由(二)的第六頁倒數第五行至第七頁倒數第二行止。容不重複贅述。賄賂
    」之證明。適逢急需支付子女教育費、父母、妻子之醫療費用，及次女車禍費用
    等突發狀況請見原審卷第三四頁至第六六頁），平時向同事及親友借款，在情非
    得已情形下，才向陳政傳開口週轉借款救急。衡之實情，並未構成刑責，而原判
    決認事用法，又有不載理由、理由矛盾及不適用法則等違法亦未說明不予採納之
    理由，有理由不備之違法，寧可有漏罪而無冤罪。確屬刑事訴訟法第四百二十條
    第一項及同法第四百二十一條所定，足認受有罪判決之聲請人應受無罪判決，而
    法院疏未斟酌，顯有違誤，為此聲請再審云云。
二、按刑事訴訟法第四百二十條規定：有罪之判決確定後，有左列情形之一者，為受
    判決人之利益，得聲請再審：
  (一)原判決所憑之證物已證明其為偽造或變造者。
  (二)原判決所憑之證言、鑑定或通譯已證明其為虛偽者。
  (三)受有罪判決之人，已證明其係被誣告者。
  (四)原判決所憑之通常法院或特別法院之裁判已經確定裁判變更者。
  (五)參與原判決或前審判決或判決前行調查之法官，或參與偵查或起訴之檢察官，因
    該案件犯職務上之罪已經證明者，或因該案件違法失職已受懲戒處分，足以影響
    原判決者。
  (六)因發現確實之新證據，足認受有罪判決之人應受無罪、免訴、免刑或輕於原判決
    所認罪名之判決者。
    前項第一款至第三款及第五款情形之證明，以經判決確定，或其刑事訴訟不能開
    始或續行非因證據不足者為限，得聲請再審。
    次按刑事訴訟法第四百二十條第一項第六款所謂發現之新證據，係指事實審法院
    於判決前因未經發現，不及調查斟酌，至其後始行發現者而言，若判決前已經當
    事人提出或聲請調查之證據，經原法院捨棄不採者，即非該條款所謂發現之新證
    據，不得據為聲請再審之原因。又該條款所稱之確實新證據，係指該項證據之本
    體在客觀上可認為真實，不須經調查，即足以動搖原判決，使受判決人受有利之
    裁判者而言，如果證據之真偽尚待調查，即與確實證據之意義不符，自不能據為
    再審之理由（最高法院八十五年度台抗字第三四一號裁定參照）。又按刑事訴訟
    法第四百二十一條規定，不得上訴於第三審法院之案件，除前條（指第四百二十
    條）規定外，其經第二審確定之有罪判決，如就足生影響於判決之重要證據漏未
    審酌者，亦得為受判決人之利益，聲請再審等語，所謂不得上訴於第三審法院之
案件，依同法第三百七十六條之規定，係指刑法第六十一條所列各罪之案件，根
    本上不許上訴於第三審者而言，因此類案件不得上訴於第三審，設第二審法院對
    於足生影響於判決之重要證據漏未審酌，即予判決，則判決後無復救濟之途，為
    受判決人利益起見，故特許其聲請再審，以資救濟，至本得上訴於第三審法院之
    案件，而因其他程序上之關係，不能上訴者，除具有普通再審之原因，得聲請再
    審外，要不許援用刑事訴訟法第四百十四條之規定，聲請再審（最高法院二十四
    年抗字第三六一號判例、八十七年度台抗字第三一０號判決參照）。
三、查本院八十九年度上更(二)字第一０七五號判決認定聲請人「原係台電北區營運處
    板橋變電所保養股股長，負責板橋變電所電氣機械設備之維護、保養改善計劃、
    督導屬員工作、進度、搶修等工作，包括年度機器維護計劃之編訂並負責執行
    事項。各項機電工程計劃之編訂及負責執行事項。機電維護預算之控制及工
    作績效之檢核事項。指揮緊急應變工作及機電搶修事項。機電工作方法改進
    研討、測試儀器之保管及測值之判定事項。負責指導員工在職訓練事項。保
    養弱點問題之探討及專題之研究事項。新增設備加入系統驗收工作之策劃及執
    行事項。代理所長職務。其他臨時交辦事項。該處「變電設備零星工程積點
    發包工程」有關積點之審核，及工程完成請領工程款程序，亦屬其依職權審核之
    事項，為依據法令從事公務之人員。於八十六年間，北區營運處以公開招標方式
    辦理「變電設備零星維護工程積點發包」工程，經數次流標後，於八十六年九月
    三日由政厚工程有限公司得標，負責承作北區營運處所轄變電所之部分設備維護
    ，甲○○因職掌前開工程有關積點之審核，及於工程完成請領工程款程序中須經
    其審核始能領取工程款之職權，乃基於概括犯意，自八十六年十二月三日至八十
    七年一月二十日，在其任職之台北縣土城市○○路○段二０四號板橋變電所辦公
    室等地，連續多次向政厚公司負責人陳政傳要求交付賄賂各四萬元、四萬元、八
    萬元，嗣先後收受陳政傳交付之二萬元、二萬元、五萬元不等之賄款。嗣因陳政
    傳因不堪其一再索賄，遂於八十七年三月二日，向台北市調處提出檢舉，嗣甲○
    ○復於八十七年四月初某日，再向陳政傳索取賄款九萬元時，陳政傳佯為同意，
    旋告知台北市調處承辦人員，於八十七年四月三十日下午六時十分許，配合在台
    北市○○街二一號前公園內交付該九萬元賄款予甲○○後，即為埋伏之台北市調
    處人員當場查獲，並扣得該賄款九萬元。」，係以「1.甲○○原係台電北區營運
    處板橋變電所保養股股長，負責板橋變電所電氣機械設備之維護、保養改善計劃
    、督導屬員工作、進度、搶修等工作，包括年度機器維護計劃之編訂並負責執
    行事項。各項機電工程計劃之編訂及負責執行事項。機電維護預算之控制及
    工作績效之檢核事項。指揮緊急應變工作及機電搶修事項。機電工作方法改
    進研討、測試儀器之保管及測值之判定事項。負責指導員工在職訓練事項。
    保養弱點問題之探討及專題之研究事項。新增設備加入系統驗收工作之策劃及
    執行事項。代理所長職務。其他臨時交辦事項。而該處「變電設備零星工程
    積點發包工程」有關積點之審核，及工程完成請領工程款程序，亦屬其依職權審
    核之事項，業據台電北區營運處先後函述綦詳，並有台電北區營運處八十九年十
    二月二十一日Ｄ北供人字第八九一二六九一二Ｙ號函及函附之職位說明書、職位
    職責標準、台灣電力股份有限公司章則彙編(三)、台電北區營運處工作積點表、零
    星變電設備工程積點發包交辦單兼驗收記錄表、零星變電設備維護積點工程款核
    算單各乙份、台電北區營運處九十年四月二十四日Ｄ北供人字第九００四二二０
    八Ｙ號函乙份在卷可稽，甲○○於本院各審亦陳稱：其負責板橋超高壓變電所機
    電設備維修之監督業務，政厚公司請款時要伊這裡，由伊先來審查等語（見本院
    上訴卷第一一０頁反面、第一九三頁反面、第二三三頁、第二三四頁，本院更(一)
    卷第四三頁、第八六頁、第八九頁，本院更(二)卷第六十頁），證人張清源亦證稱
    ：「甲○○是統籌整個積點發包工程之運作，包括工作項目與人員的調派等，平
    常也是甲○○視工作需要聯絡承包廠商、調派人手進場施作，由於在整個積點發
    包工程中，甲○○職權很大，對廠商有極大影響，例如依照『零星變電工程積點
    發包辦』類似清理水溝、開關場整理工作、垃圾整理等都是『雜務性工作』，廠
    商派人施作時，每人每天僅核算積點八十，而這次政厚工程係以每積點十五元二
    角四分（不含稅）標得，所以每天一個派工僅能領一千二百餘元，政厚公司將不
    敷成本，因此甲○○股長如果大量指派類似雜務性工作，政厚公司就可能虧本，
    另外依合約規定，如果承包廠商三次無法施作指派工程，則台電可依法解約，並
    沒入押標金，所以如果甲○○指派高難度的積點工程予政厚公司，使其根本無能
    力施作，則勢必解約，對政厚工程公司極為不利，以上大致是甲○○對廠商牽制
    的方式」等語 (見第八八五八號偵查卷第八三頁）；證人周其正亦證稱：「問：
    甲○○於前述積點發包工程職掌為何？）據我瞭解，甲○○負責決定施作積點工
    作項目：及核定我填寫之紀錄表、積點表、工程請款單等文書報表。」等語（見
    第八八五八號偵查卷第一０二頁反面）；證人程鄭洲證稱：「（問：甲○○就前
    述積點發包工程職責為何？）他負責工程之進度、人員調配、工程積點之計算應
    依照「零星變電工程積點發包辦法」核算，股長甲○○負責審核，並送會計課通
    知廠商請款。」等語（見第八八五八號偵查卷第一二一頁反面），並據以論斷，
    本件政厚公司所承包之北區營運處「變電設備零星維護工程積點發包」工程，有
    關積點之審核及統籌運作、板橋超高壓變電所機電工程維護之監督、屬保養股部
    分之現場監工、工程款請領之審核均屬聲請人甲○○之職權事項，自係依據法令
    從事公務之人員。2.聲請人甲○○於該職權範圍內對承包廠商政厚公司負責人陳
    政傳要求賄賂，亦據證人陳政傳證在卷（見第八八五八號偵查卷第二頁、第三頁
    、第二十頁、第六六頁反面），聲請人甲○○亦自承：「．．．我直接跟他說『
    你做這麼多工，表示一下」』、「．．．我是跟他（指陳政傳）講你有賺頭，啊
    照一般的這個規矩上，是不是可以幫幫忙，給我這方面的資助」、「（問：那你
    要求陳政傳將差額的七成，給你當做賄款，是不是？所以才給你？）一開始有這
    個蹉商」、「他自己斟酌，如果這樣可以，你要幾成給我隨便你，那他自己算，
    自己給」、「．．．我這些費用也不是我自己拿來用在我自己的家庭上，我是報
    告長官，斟酌看這種情形，我能不能講，就是說有時候我為了要帶起現場這些同
    仁的工作情緒還有工作精神，還有必須有時候聚餐啦，中午吃飯的便當，我天氣
    熱的那些餐飲，我站在我一個小小主管的立場，我要去體恤這些同仁，讓現場的
    同仁能夠很快樂的在這種場合裡面這樣工作，有時候會運用在這方面．．．」等
    語，業據本院勘驗甲○○在台北市調處偵訊錄影帶及檢察官偵查中之訊問錄音帶
    屬實，有各該訊問錄影帶及錄音帶譯文各乙份在卷可按（見本院卷第一四三頁至
    第一四八頁、第一八八頁至第一九一頁），益徵聲請人確有就其職務上行為，向
  政厚公司負責人要求賄賂並予以收受甚明。3.甲○○先後計於附表所載之時、地
    及八十七年四月初，先後向政厚公司負責人陳政傳要求賄賂各四萬元、四萬元、
    八萬元、九萬元，嗣由陳政傳各交付其賄款各二萬元、二萬元、五萬元、九萬元
    （係向台北市調處檢舉後配合該處交付而查獲被告甲○○）等情，迭據證人陳政
    傳證述在卷（見第八八五八號偵查卷第三頁、第十九頁、第三八頁反面），且依
    本院勘驗甲○○在台北市調處及檢察官偵查中之偵訊錄音帶內容，其已自承：「
    ．．．我直接跟他說『你做這麼多工，表示一下」』、「．．．我是跟他（指陳
    政傳）講你有賺頭，照一般的這個規矩上，是不是可以幫幫忙，給我這方面的資
    助」、「（問：那你要求陳政傳將差額的七成，給你當做賄款，是不是？所以才
    給你？）一開始有這個蹉商」、「他自己斟酌，如果這樣可以，你要幾成給我隨
    便你，那他自己算，自己給」、「：我這些費用也不是我自己拿來用在我自己的
    家庭上，我是報告長官，斟酌看這種情形，我能不能講，就是說有時候我為了要
    帶起現場這些同仁的工作情緒還有工作精神，還有必須有時候聚餐啦，中午吃飯
    的便當，我天氣熱的那些餐飲，我站在我一個小小主管的立場，我要去體恤些同
    仁，讓現場的同仁能夠很快樂的在這種場合裡面這樣工作，有時候會運用在這方
    面．．．」等語，業如前述，再參以被害人陳政傳於台北市調處檢舉時已明確指
    陳甲○○如何利用職務向其索賄，並收受賄賂等情，嗣於偵查中及原審亦供稱：
    「（問：甲○○是跟你借錢？）、應該不是，他從來沒有跟我說是借錢，也沒有
    說還錢的時間。」、「沒說「借」也沒提到利息。」等語（見第八八五八偵查卷
    第六七頁反面，原審卷第七二頁反面），況聲請人與陳政傳前此均互不相識，且
    無金錢來往，其果確向陳政傳借款，為何雙方均未書立字據或簽具票據交付為憑
    ，復未約定利息及返還期限，與一般借貸常理有悖，顯見陳政傳所交付之各該款
    項係賄款而非借款，洵屬無疑，被告此部分所辯，自無可採。另證人陳政傳嗣後
    亦附合被告所陳改供被告係向其「蕊」錢（台語即借款之意），檢舉時可能是誤
    會，所言比較嚴重，可能是當時工作上不順利，都怪罪到甲○○身上之故云云，
    已與其前供不符，且聲請人苟未向其一再索賄，陳政傳為何貿然向台北市調處檢
    舉被告收賄之不法，復配合調查人員查獲被告要求九萬元賄款乙事？足徵陳政傳
    事後改供，應係迴護被告之詞，同不足採，亦難據以為有利聲請人之認定。4.證
    人即台北市調處承辦人員李麟於本院前審調查時已庭證稱：「被告當時有喝酒（
    現象），但神智很清楚，回答問題都沒有問題」等語，另台灣台北地方法院檢察
    署書記官蔡維惠於本院前審亦供述：「當時甲○○未表示其有喝酒，．幾乎都沒
    有看當事人，只顧著製作筆錄，並不瞭解被告當時有無喝酒．．」等語，嗣本院
    再向台北市調處調取甲○○在該處所為之偵訊錄影帶勘驗後，發覺聲請人在該處
    偵訊時，對答流暢，並無遭脅迫情形，精神狀態正常，有本院勘驗筆錄乙份在卷
    可按（見本院更(二)卷第一０三頁、第一０四頁），嗣本院復當庭將該次台北市調
    處之錄影帶內容依照訊問及回答內容製成譯文乙份（見本院更(二)卷第一四三頁至
    第一四八頁），徵諸該譯文內容，聲請人對各項訊問均能回答流暢，並不因其當
    日下午曾與同事聚餐而受有影響。另本院復先後二次當庭勘驗聲請人在檢察官初
    訊時之錄音帶內容，並就該訊問內容製成譯文乙份，亦發覺聲請人對檢察官之訊
    問均能對答如流，並無因喝酒而有意識不清之情形，亦有本院當庭勘驗錄音帶筆
    錄二份及譯文乙份可憑（見本院更(二)卷第六二頁、第一六八頁、第一八八頁至第
    一九一頁），顯見聲請人所辯其當時已意識不清，所供內容非屬其本意云云，要
    係飾卸之詞，委不足採。至證人陳福原、陳加擇、李瑞璋、孫進國、郭忠仁、包
    晉烽、何啟湧、高耀焜、陳邦村均亦具狀證明聲請人在麒麟餐廳聚餐時，已不勝
    酒力，呈酒醉狀態云云，有證明書乙份在卷可憑（見本院上訴審卷第一二二頁）
    ，另證人柯重耀、林萬富雖結證稱被告經台北市調查處帶往問筆錄前有喝很多酒
    說話結巴等情（見本院更一審卷第四四頁至第四五頁），證人謝連富亦證稱被告
    在檢察署候審室內渾身酒味，自言自語，聽不清其說什麼，走也不正常，偏來偏
    去，精神狀況像是很累的樣子，有點怪怪，其不知聲請人之神智是否清楚云云（
    見本院上訴卷第一八四頁），然甲○○聚餐時苟已酒醉神智不清，為何在酒醉神
    智不清下，仍能返回其辦公處所，再至旁邊之公園內向陳政傳收受該九萬元賄款
    而遭查獲？證人陳福原等前開證明已難認與事實相符，縱甲○○如證人陳福原、
    柯重耀、林萬富所證聚餐時已酒醉，然其嗣後為台北市調處人員查獲後，於台北
    市調處及檢察官訊問時是否仍泥醉神智不清，無法依本意而陳述，已有疑義，況
    依本院勘驗前開錄影帶及錄音帶所得，均已明確證明聲請人當時神智清楚，對答
    無恙，且均能順利成各該訊問筆錄，亦難依證人柯重耀、林萬富所供及陳福原等
    人所證即為聲請人有利之認定，復可證明證人謝連富在候審室中雖見聲請人有前
    開異常現象，惟熟難認聲請人即有酒醉神智不清情形。另證人即聲請人在台北市
    調處訊問時所委任之辯護人許淑惠於本院僅表示其係於八十七年五月二十五日陪
    同被告前往台北市調處製作筆錄，八十七年四月三十日並未受委任等情，則其在
    聲請人於台北市調處及檢察官初訊時既均未在場，即無從對其查證聲請人在八十
    七年四月三十日接受訊問時之神狀態，併此敘明。」為論處聲請人犯貪污治罪條
    例第五條第一項第三款之對於職務上行為收受賄賂罪之依據。聲請人上訴最高法
    院，經最高法院九十年度台上字第七四八一號判決以其上訴違背法律上之程式，
    予以駁回確定，有各該判決影本在卷可稽。
四、經查：
  (一)按貪污治罪條例第八條第二項前段規定：犯第四條至第六條之罪，在偵查中自白
    ，如有所得並自動繳交全部所得財物者，減輕其刑。則依本條規定，若欲獲邀減
    刑之寬典，當需在偵查中自白，如有所得並於偵查中自動繳交所得之全部財物，
    始足克當，此為本條之當然解釋，自不待言。查本件經本院調閱原確定判決全卷
    ，聲請人確於第一審法院審理時提出陳政傳於八十七年七月三日簽收由柯重耀送
    款九萬元之收據，聲請人復於本院歷次之答辯狀中均稱「被告於八十七年七月三
    日已託友人柯重耀將借款九萬元還給陳政傳」，查本件第一審收案日期為八十七
    年六月八日，聲請人為前述返還貪污所得之時間係於第一審法院審理中，則縱令
    聲請人已返還其全部所得財物，惟其交還被害人貪污所得之時間非於偵查中，仍
    不符合貪污治罪條例第八條第二項前段有關自動繳交所得財物之規定，依法不得
    享有減刑之寬典，原確定判決不予減刑，核無不當。得否減刑，係法律適用問題
    ，應屬非常上訴之範疇（事實明確，僅係確定判決未予減刑）。另本件聲請人所
    舉聲請再審之理由，主張原判決就調查人員偵訊方法是否不正當、筆錄與錄影帶
    內容是否相符、聲請人於台北市調處接受偵訊時是否已精神意識異常、聲請人與
    陳政傳間之金錢往來是否純借貸關係等之認定，其認事用法，有不載理由、理由
    矛盾及不適用法則等違法，亦未說明不予採納之理由，有理由不備之違法。如屬
    無訛，亦屬原確定判決是否適用法則不當、違背法令之問題。本院上述判決如有
    判決不載理由或理由矛盾等情，縱屬非虛，要係原判決是否違法問題，或得為非
    常上訴之理由，核與上引再審法條所定無一相符，應認為無再審理由。
  (二)聲請人所稱：伊僅係現場機電設備維修的基層保養股長，無核算或付款審核職務
    －責任與權力，無權介入系爭工程款之請領作業，並非公務人員身分；且聲請人
    確係由調查站人員不法之取供，乃預先準備好，故人入罪；又聲請人自八十六年
    十二月三日至八十七年一月二十日在其任職之台北縣土城市○○路○段二０四號
    板橋變電所辦公室連續多次向政厚公司負責人陳政傳曾借取到各詳如附表所示。
    最後幾次，曾借得二萬元、二萬元、五詩元，以上所述係真的「借款」云云，已
    經本院前述判決於理由中就聲請人所主張其非公務員，自白係遭台北市調處人員
    非法取供，及係真向陳政傳借款等節如何不可採詳予指駁，而聲請人所提出之中
    央健康保險局台北聯合門診中心放射線科檢查通知單、掛號單、費用明細及收據
    、全民健康保險門診交付調劑處方箋、黃靜香診斷證明書、新光吳火獅紀念醫院
    醫療費用收據、保單貸款專用批註單新光退休年金終身壽險保險單，亦非適法之
    再審證據。且經詳閱上揭聲請狀內容，聲請人無非係指摘原確定判決之採證及認
    事用法如何有違經驗法則，惟證據之憑信力如何，法院依其綜合調查之結果，依
    自由心證之原則而為斟酌取捨，此屬事實審法院職權認定之範圍，聲請人就原確
    定判決所為之職權認定多所指摘，自非屬刑事訴訟法第四百二十條第一項之再審
    理由，核與上引再審法條所定無一相符，另從形式上觀察，該判決係以聲請人前
    開辯詞係屬無稽而捨棄不採，亦非屬於判決前因未經發現，而不及調查斟酌，顯
    非刑事訴訟法第四百二十條第一項第六款所謂發現「新」證據，應認為無再審理
    由。
  (三)又本件聲請人甲○○，本院係於九十年七月十三日依貪污治罪條例第五條第一項
    第三款之對於職務上行為收受賄賂罪論處罪刑確定，該案係得上訴於第三審法院
    ，故其再審程序仍應認為得上訴於第三審之案件。因之，本件聲請人即不得以刑
    事訴訟法第四百二十一條之事由即對於足生影響於判決之重要證據漏未審酌，為
    聲請再審之事由，附此敘明。
五、綜上所述，本件尚難認有刑事訴訟法第四百二十條第一項各款及同法第四百二十
    一條之再審事由，聲請人以之有再審事由聲請再審，自非可採。本件查無再審之
    理由，應予駁回。
據上論斷，依刑事訴訟法第四百三十四條第一項，裁定如主文。
中      華      民      國        九十一    年      五    月    三十    日
                              臺灣高等法院刑事第六庭
                                  審判長法  官  陳  春  秋
                                        法  官  王  麗  莉
                                        法  官  徐  培  元
右正本證明與原本無異。
如不服本裁定應於收受送達後五日內向本院提出抗告書狀。
                                        書記官  陳  建  邦
中      華      民      國      九十一  年     五       月     三十一   日
